最高法院刑事判決　　　　　　　　　　　　　　　八十七年度台上字第四五一一號
　　上　訴　人　甲○○
　　選任辯護人　吳玲華律師
右上訴人因偽造文書案件，不服台灣高等法院中華民國八十六年三月三十一日第二審
判決 (八十五年度上訴字第五六八五號，起訴案號：台灣桃園地方法院檢察署八十五
年度偵字第四七二○號) ，提起上訴，本院判決如左：
    主  文
上訴駁回。
    理  由
按刑事訴訟法第三百七十七條規定，上訴於第三審法院，非以判決違背法令為理由，
不得為之。是提起第三審上訴，應以原判決違背法令為理由，係屬法定要件。如果上
訴理由狀並未依據卷內訴訟資料，具體指摘原判決不適用何種法則或如何適用不當，
或所指摘原判決違法情事，顯與法律規定得為第三審上訴理由之違法情形，不相適合
時，均應認其上訴為違背法律上之程式，予以駁回。本件上訴意旨略稱：(一)本件涉案
之本票乃曾碧雲所簽發，其目的應是持向秦樹人借款無疑，不能僅憑其否認在本票上
之保證人欄，蓋用曾麟梅印章，即認定本票上之曾麟梅印文，非其所為。(二)曾碧雲雖
指稱上訴人以脅迫之方法，迫使其簽發本件本票，惟上訴人已否認其事。原審無論採
信何方之供詞，均不可能得到「被告使曾碧雲簽發系爭本票，並持有該本票以待日後
他用」之結論，原判決認定之事實，不符經驗法則，且理由不備。(三)告訴人曾麟梅雖
否認本票上之印文為其所有，但原審未向金融機關、桃園縣政府建設局或戶政機關查
證其印鑑，是否與本件本票上之印文相同，有應於審判期日調查之證據而未予調查之
違法。(四)曾麟梅於其被訴詐欺之另案中，供稱：「本件借款我完全不知情，是我女兒
（曾碧雲）向告訴人（秦樹人）借錢，且本票上蓋的我的私章是女兒盜刻的」，原判
決認定曾碧雲未向秦樹人借錢，與證據法則有違。(五)上訴人與曾碧雲之離婚協議書，
已載明雙方在外所欠之債務各自負責，足見本件係曾碧雲向秦樹人借款之債務，若上
訴人脅迫其簽發本件本票，何以未在離婚協議書上記載？(六)上訴人否認在調解時，曾
承認錯誤，並請求傳訊證人許禮盛，原審未予傳訊，復未說明不予傳訊之理由，有應
於審判期日調查之證據而未予調查及理由不備之違法云云。
惟查原判決撤銷第一審無罪之判決，改判論處上訴人共同行使偽造私文書，足以生損
害於他人罪刑，已敘明所憑之證據及認定之理由。而(一)認定事實與證據取捨，乃事實
審法院之職權，苟其事實之認定及證據之取捨，並不違背經驗法則與論理法則，即不
容任意指為違法而執為上訴第三審之理由。原判決依據卷證資料，認定上訴人甲○○
與曾碧雲原為夫妻，曾於民國八十三年一月間，使曾碧雲簽發票號○四一九三二號，
面額新台幣（下同）三百萬元之本票一紙，以待日後他用，惟雙方感情不睦，時生爭
執，並於八十四年一月二十四日離婚。其後曾碧雲返家探視子女時，上訴人要求曾碧
雲為其借錢未果，即與其友人秦樹人（另案審理）共謀，於八十五年一月間某日上午
，推由秦樹人持前開本票，至桃園縣新屋鄉○○村○○街三十號，曾碧雲之父曾麟梅
家中，欲找曾碧雲要錢被拒。上訴人再於同日下午，與秦樹人同往曾麟梅住處催討，
仍無結果，二人竟共同偽造曾麟梅之印章，蓋用於上開本票正面之保證人欄，用以偽
造曾麟梅為保證人之私文書，旋於其後二日，再持該本票同往曾麟梅住處行使，請求
曾麟梅給付金錢，足以生損害於曾麟梅等情。已敘明上開事實已據被害人曾麟梅指訴
綦詳，核與證人曾永鑫、曾秋鳳結證之情節相符，並有在保證人欄上蓋有「曾麟梅」
印文之本票影本一紙在卷可稽。曾永鑫、曾秋鳳一致結稱，上訴人與秦樹人先前持本
票，欲向曾碧雲索取三百萬元時，並無曾麟梅之印文，其後改稱要六十萬元時，本票
上始有曾麟梅之印文；曾碧雲也供稱該三百萬元本票，係連同另二張面額分別為三百
萬元及四百萬元本票，在離婚之前，交予上訴人持有，並無曾麟梅之印文，也未以該
本票向秦樹人借用六十萬元。另證人即新屋鄉新生村村長廖盛河及代書戴文欽亦證實
，上訴人與秦樹人曾為偽造曾麟梅印文之事至村長處，要和解寫悔過書，上訴人有言
及伊做錯了，說本票有三張，一張可馬上拿回來，另二張要不回來，由於尚有二張不
能拿回來，曾麟梅因而不同意和解。又以曾碧雲曾多次向其父曾麟梅借錢供上訴人使
用，且曾麟梅經營工廠，家境富有，有存摺可憑，曾碧雲如需金錢，向其父借用並無
困難，無庸偽造其父之印文為保證人，向秦樹人借用六十萬元。並說明秦樹人在偵查
中先則稱，係伊要求曾碧雲簽發本票，並加列曾麟梅為保證人；惟其後在第一審卻謂
，本票是曾碧雲主動開的，伊未要求曾碧雲簽發本票，也未要求須有保證人，其說詞
自相矛盾，足見其所言不實。因認本票上保證人曾麟梅之印文，確係上訴人與秦樹人
共同偽造，為其所憑之證據及認定之理由。而以上訴人否認偽造私文書，為不可採；
證人郭士斌之證言亦無從為上訴人有利之認定。至於曾碧雲另指稱上訴人以強暴、脅
迫之方法，逼迫其簽發本票，尚不能證實等情，已於理由內詳加說明及指駁。經核所
為論敘均與卷內證據資料相符，從形式上觀察並無認定事實不依證據，或有何採證違
背經驗法則、論理法則等違法情形存在，自不能任意指為違法。(二)刑事訴訟法第三百
七十九條第十款所謂應行調查之證據範圍，係以事實審審判中案內所存在之一切與待
證事實有關之證據為限，案內所不存在之證據，自不得命原法院為發見真實，應依職
權從各方面蒐集證據詳加調查。換言之，法院對於案內所存在之一切與待證事實有關
之證據，固有依法調查證據之職責，但對於案內所不存在之證據，則無蒐集證據之義
務。上訴意旨，任意指摘原審未依職權向金融、建設、戶政等機關查證曾麟梅之印鑑
云云，自非適法。(三)曾麟梅在另案已明白供稱：「本件借款我完全不知情」，且筆錄
上「我的私章是女兒盜刻的」，已經刪除，並進而指出「我懷疑本件是我女婿（指上
訴人）與告訴人（指秦樹人）共謀偽造」（見偵查卷第四十頁正面、背面），自不得
就其供詞擷取部分文字，斷章取義，謂曾碧雲曾向秦樹人借錢。(四)刑事訴訟法第一百
七十二條規定：「當事人或辯護人聲請調查之證據，法院認為不必要者，得以裁定駁
回之」，其證據如屬客觀上為法院認定事實及適用法律之基礎者，事實審法院未予調
查，其判決固有同法第三百七十九條第十款所稱「應於審判期日調查之證據而未予調
查」之當然違背法令情形，如在客觀上非認定事實及適用法律基礎之證據，既無調查
之必要，自得不予調查，此種未予調查之情形，本不屬於上開條款之範圍，事實審法
院縱因未予調查，又未裁定駁回調查之聲請，致訴訟程序違背前開規定，但此種訴訟
程序之違法，顯然於判決無影響，依同法第三百八十條之規定，並不得執以為上訴第
三審之理由。上訴人於原審固曾聲請傳訊其友人，即證人許禮盛，以證明上訴人在村
長家調解時，未承認「做錯了」云云。然查原判決以廖盛河為村長，屬地方士紳父老
、戴文欽為代書，亦屬鄉親，該二人係受上訴人方面之委託（上訴人委其朋友轉託）
，代為排解紛爭，立場客觀，其證言無偏頗之虞，自堪採信，已詳為說明。縱再予傳
訊許禮盛，仍無從動搖原判決就犯罪事實之認定，即於判決顯無影響，自非在客觀上
認定事實及適用法律基礎之證據，原審雖未傳訊前揭證人，又未裁定駁回調查之聲請
，致訴訟程序違背上開規定，但此種訴訟程序之違法，顯然於判決無影響，依刑事訴
訟法第三百八十條規定，並不得執以為上訴第三審之理由。至於其餘之爭辯，均屬單
純事實之爭執，亦非適法之第三審上訴理由。依上所述，上訴意旨所指摘原判決違法
情事，顯與法律規定得為第三審上訴理由之違法情形，不相適合，其上訴自屬違背法
律上之程式，應予駁回。
據上論結，應依刑事訴訟法第三百九十五條前段，判決如主文。
中      華      民      國    八十七    年     十二     月    三十一    日
                              最高法院刑事第十一庭
                                  審判長法官  楊  文  翰
                                        法官  陳  正  庸
                                        法官  陳  世  雄
                                        法官  陳  東  誥
                                        法官  陳  炳  煌
      右正本證明與原本無異
                                              書  記  官
中      華      民      國    八十八    年      一      月      六      日
